最　高　行　政　法　院　裁　定　　　　　　　　　　九十三年度裁字第七二五號
　　抗　告　人　甲○○○
　　相　對　人　臺北市政府
　　代　表　人　乙○○
右當事人間因違章建築事件，抗告人對於中華民國九十二年三月三日臺北高等行政法
院九十一年度訴字第二九一五號裁定提起抗告，本院裁定如左︰
    主  文
原裁定廢棄。
　　理  由
一、抗告法院認為抗告為有理由者，應廢棄或變更原裁定；非有必要，不得命原法院
    或審判長更為裁定，行政訴訟法第二百七十二條準用民事訴訟法第四百九十二條
    規定甚明。
二、查本件抗告人於民國九十年十一月十六日以其鄰房坐落台北市○○區○○路一五
    ○號建物係於八十九年四月間未經申請許可擅自拆除重建之違章建築，向相對人
    檢舉，經相對人以九十年十二月二十五日府工二字第九○一八六五六九○○號函
    復略以：「．．．二、案依本府違建查報作業原則第二十八之一條規定：『原有
    壹樓老舊房屋拆除，僅保留與鄰房共同壁，得以非永久性材料（鋼筋混凝土構造
    除外），依原規模修復或復建。』，本案將原有老舊房屋拆除而保留右側與一四
    八號鄰房共同壁，左側與一五二號鄰房壁體係依原規模縮小復建，且違建為磚造
    非使用永久性材料尚符該原則之精神，惟該違建屋頂高度已逾修繕規定，本府工
    務局建築管理處已查報其超高部分並依規定續處。另本案違建之處理尚不構成建
    築法第九十五條移送法辦之要件，．．．。」抗告人不服，循序提起行政訴訟。
    原裁定以相對人前開函，係就抗告人陳情檢舉事項所為事實敘述及理由之說明，
    並非就公法上具體事件所為之決定或其他公權力措施，不生對外准駁之法律效果
    ，其非屬行政處分，自不得對之提起訴願。訴願決定從程序上駁回不予受理，並
    無不合，據以駁回抗告人之訴，固非全無所據。
三、惟查所謂行政處分者，乃中央或地方機關就公法上具體事件所為之決定或其他公
    權力措施而對外直接發生法律效果之單方行政行為，訴願法第三條第一項規定甚
    明。本件相對人九十年十二月二十五日府工二字第九○一八六五六九○○號函所
    稱：「．．．二、案依本府違建查報作業原則第二十八之一條規定：『原有壹樓
    老舊房屋拆除，僅保留與鄰房共同壁，得以非永久性材料（鋼筋混凝土構造除外
    ），依原規模修復或復建。』，本案將原有老舊房屋拆除而保留右側與一四八號
    鄰房共同壁，左側與一五二號鄰房壁體係依原規模縮小復建，且違建為磚造非使
    用永久性材料尚符該原則之精神，惟該違建屋頂高度已逾修繕規定，本府工務局
    建築管理處已查報其超高部分並依規定續處。另本案違建之處理尚不構成建築法
    第九十五條移送法辦之要件，．．．。」已就具體事件，實質認定本案情形不構
    成違章建築，且經通知抗告人後，似已對外發生確認非違章建築之效力，能否謂
    非屬行政處分，自有進一步深究之餘地。次按依行政訴訟法第四條第一項規定，
    人民對於機關之行政處分不服，提起撤銷訴訟，須其權利或法律上利益受有損害
    。而認定行政處分有無損害個人之權利或法律上利益，參照司法院釋字第四六九
    號解釋，係採保護規範說為其理論基礎，查建築法規實施建築管理，以維護公共
    安全、公共衛生，故亦有保護近鄰居民之居住環境之作用，其因而所享之利益，
    自應受法律之保護。抗告人自始即主張：其為本案違章建築之鄰人，該違建佔用
    抗告人所有之土地，並佔用法定空地所預留之防火巷及排水溝，嚴重影響抗告人
    之居家安全等語，抗告人主張因本案違建而權利受損害，相對人就抗告人請求拆
    除本案違章建築，所為答覆實質上為否准之處分，抗告人因該函所生之效力其利
    益是否受損害，得否認為利害關係人，及可否對之提起行政救濟，均非無再加研
    求之必要。原裁定未能深究本案與一般無利害關係之檢舉違建案件不同之處，遽
    以上開函僅係就抗告人陳情檢舉事項所為事實敘述及理由之說明，認定該函非屬
    行政處分，尚嫌速斷。次查抗告人於原審起訴時，除提起請求撤銷原訴願決定及
    原處分之撤銷訴訟外，另依行政訴訟法第八條第一項提起一般給付訴訟，請求相
    對人拆除本件違建，原裁定於理由中就此部分未置一詞，遽於主文諭知「原告之
    訴駁回」，顯有裁判不備理由之違誤。抗告意旨據以指摘原裁定，求為廢棄，為
    有理由。合將原裁定廢棄，並有發回原法院，由原法院調查後更為裁判之必要。
四、依行政訴訟法第二百七十二條、第一百零四條、民事訴訟法第四百九十二條、第
    九十五條、第七十八條，裁定如主文。
中　　華　　民　　國　　九十三　　　年　　　六　　　　月　　 十八 　　　日
                    最 高 行 政 法 院  第 一 庭
                                審 判 長 法  官　　　黃　綠　星
                                         法  官      劉  鑫  楨
                                         法  官　　　蔡　進　田
                                         法  官　　　黃　璽　君
                                         法  官　　　廖　宏　明
右  正  本  證  明  與  原  本  無  異
　　　　　　　　　　　　　　　　　　　　 法院書記官　彭  秀  玲
中　　華　　民　　國　　九十三　　　年　　　六　　　　月　　　十八　　　日
